---
output: github_document
---

<!-- README.md is generated from README.Rmd. Please edit that file -->

```{r, include = FALSE}
knitr::opts_chunk$set(
  collapse = TRUE,
  comment = "#>",
  fig.path = "man/figures/README-",
  out.width = "100%"
)
```

# ciecl

<!-- badges: start -->
[![R-CMD-check](https://github.com/Rodotasso/ciecl/actions/workflows/R-CMD-check.yaml/badge.svg)](https://github.com/Rodotasso/ciecl/actions/workflows/R-CMD-check.yaml)
<!-- badges: end -->

**Clasificacion Internacional de Enfermedades (CIE-10) oficial de Chile para R**.

SQL optimizado + fuzzy search + comorbilidades Charlson/Elixhauser + CIE-11 API OMS.

## Instalacion

```{r eval=FALSE}
# Instalacion basica (funcionalidad core - 8 dependencias)
install.packages("ciecl")

# Instalacion completa (incluye paquetes opcionales)
install.packages("ciecl", dependencies = TRUE)

# Desde GitHub (desarrollo)
devtools::install_github("RodoTasso/ciecl")
```

**Nota**: El paquete tiene **dependencias mínimas** para funcionalidad core. Paquetes adicionales solo se requieren para funciones específicas. Ver [DEPENDENCIAS.md](DEPENDENCIAS.md) para detalles.

## Uso rapido

```{r example, eval=FALSE}
library(ciecl)

# Busqueda exacta (soporta multiples formatos)
cie_lookup("E11.0")   # Con punto
cie_lookup("E110")    # Sin punto
cie_lookup("E11")     # Solo categoria

# Vectorizado - multiples codigos
cie_lookup(c("E11.0", "I10", "Z00"))

# Con descripcion completa formateada
cie_lookup("E110", descripcion_completa = TRUE)

# Fuzzy search con errores tipograficos
cie_search("diabetis mellitus")  # Encuentra "diabetes mellitus"

# SQL directo
cie10_sql("SELECT * FROM cie10 WHERE codigo LIKE 'E11%' LIMIT 3")

# Comorbilidades (requiere: install.packages("comorbidity"))
df %>% cie_comorbid(id = "paciente", code = "diagnostico", map = "charlson")
```

## Datos

Basado en **MINSAL/DEIS v2018** (repositorio publico):  
<https://repositoriodeis.minsal.cl>

## Licencia

MIT + datos MINSAL dominio publico (Decreto 356/2017)

## Autor

Rodolfo Tasso Suazo (rtasso@uchile.cl)
