---
title: "Caso de uso: Egresos hospitalarios con ciecl"
author: "Rodolfo Tasso Suazo"
date: "`r Sys.Date()`"
output: rmarkdown::html_vignette
vignette: >
  %\VignetteIndexEntry{Caso de uso: Egresos hospitalarios con ciecl}
  %\VignetteEngine{knitr::rmarkdown}
  %\VignetteEncoding{UTF-8}
---

```{r setup, include=FALSE}
knitr::opts_chunk$set(
  collapse = TRUE,
  comment = "#>"
)
library(ciecl)
library(dplyr)
```

Los registros administrativos de salud en Chile (egresos hospitalarios DEIS,
urgencias, morbilidad) codifican diagnosticos en CIE-10 con variaciones de
formato que dificultan el analisis: codigos sin punto (`J189`), con sufijo `X`
(`I10X`, convencion DEIS), en minusculas (`j44`) o con espacios (`E 11.0`).

Esta vignette muestra el flujo completo para trabajar con una base de egresos
hospitalarios: normalizar codigos, enriquecer con descripciones, analizar
frecuencias y calcular comorbilidades.

## Datos de ejemplo

Simulamos una base de egresos con el formato tipico de los datos DEIS:
codigos sin punto, con variaciones de formato y algunos invalidos.

```{r datos}
egresos <- data.frame(
  id_egreso    = 1:30,
  diag1        = c(
    # Sin punto (formato DEIS mas comun)
    "J189", "E119", "K359", "N390", "I10X",
    "O800", "Z380", "J440", "C509", "I259",
    # Con sufijo X (convencion DEIS para categoria sin subcategoria)
    "I10X", "N40X", "K800", "J069", "A099",
    # Con punto (formato normalizado)
    "E11.0", "I50.9", "J18.9", "Z00.0", "K21.0",
    # Variaciones: minusculas, con espacios
    "j44", "e11", "E 11.0", "J 18.9", "i10x",
    # Invalidos intencionales
    "ABCD", "999", "J189", "E119", "K359"
  ),
  sexo         = rep(c("M", "F"), 15),
  edad         = c(45, 67, 23, 55, 72, 28, 3, 61, 49, 38,
                   70, 58, 44, 31, 65, 52, 41, 29, 77, 36,
                   63, 48, 55, 34, 70, 25, 41, 67, 22, 59),
  dias_estancia = c(3, 7, 2, 4, 5, 1, 2, 8, 12, 6,
                    4, 3, 5, 2, 9, 6, 4, 3, 7, 5,
                    8, 6, 4, 3, 5, 2, 11, 7, 3, 6),
  stringsAsFactors = FALSE
)

cat("Registros:", nrow(egresos), "\n")
cat("Codigos unicos:", length(unique(egresos$diag1)), "\n")
head(egresos)
```

## 1. Normalizar codigos

Los codigos crudos presentan multiples variaciones. `cie_normalizar()` los
convierte al formato estandar CIE-10 con punto:

```{r normalizar}
codigos_crudos <- unique(egresos$diag1)

# Mostrar variaciones antes de normalizar
cat("Antes de normalizar:\n")
problematicos <- c("I10X", "j44", "E 11.0", "E119")
cat(paste(" ", problematicos), sep = "\n")

cat("\nDespues de cie_normalizar():\n")
normalizados <- cie_normalizar(problematicos)
cat(paste(" ", problematicos, "->", normalizados), sep = "\n")
```

La funcion maneja automaticamente el sufijo `X` segun la convencion DEIS:
lo elimina en codigos cortos (`I10X` → `I10`) pero lo preserva como
placeholder en codigos largos de trauma (`S72X01A` se mantiene intacto).

## 2. Buscar descripciones

Con los codigos originales de la base (sin normalizar previamente),
`cie_lookup()` con `normalizar = TRUE` hace la conversion internamente:

```{r lookup}
codigos_unicos <- unique(egresos$diag1)

resultado <- cie_lookup(
  codigo             = codigos_unicos,
  normalizar         = TRUE,
  descripcion_completa = TRUE
)

cat("Codigos encontrados:", nrow(resultado), "de", length(codigos_unicos), "\n")
cat("Tasa de exito:", round(nrow(resultado) / length(codigos_unicos) * 100, 1), "%\n\n")

head(resultado[, c("codigo", "descripcion")])
```

## 3. Enriquecer la base de egresos

Unimos las descripciones al data.frame original. Como los codigos DEIS no
tienen punto y `cie_lookup()` devuelve codigos con punto, eliminamos el punto
para el join:

```{r enriquecer}
# Tabla de lookup: codigo_sin_punto -> descripcion completa
tabla_lookup <- resultado %>%
  mutate(
    codigo_sin_punto = gsub("\\.", "", codigo),
    diag_completo    = paste0(codigo, " - ", descripcion)
  ) %>%
  select(codigo_sin_punto, diag_completo)

# Normalizar codigos en la base antes del join
# (quitar punto, X final, espacios internos, convertir a mayusculas)
egresos_enriquecidos <- egresos %>%
  mutate(
    codigo_busqueda = gsub("\\s+", "", toupper(diag1)),   # mayusculas, sin espacios
    codigo_busqueda = gsub("X$", "", codigo_busqueda),    # quitar X final
    codigo_busqueda = gsub("\\.", "", codigo_busqueda)    # quitar punto
  ) %>%
  left_join(tabla_lookup, by = c("codigo_busqueda" = "codigo_sin_punto")) %>%
  mutate(
    diag_completo = if_else(is.na(diag_completo), diag1, diag_completo)
  ) %>%
  select(-codigo_busqueda)

n_con_desc <- sum(grepl(" - ", egresos_enriquecidos$diag_completo))
cat("Registros con descripcion:", n_con_desc, "de", nrow(egresos_enriquecidos), "\n\n")

egresos_enriquecidos %>%
  select(id_egreso, diag1, diag_completo, edad, dias_estancia) %>%
  head(8)
```

## 4. Top diagnosticos

```{r top_diag}
top_diag <- egresos_enriquecidos %>%
  filter(grepl(" - ", diag_completo)) %>%
  count(diag_completo, sort = TRUE) %>%
  mutate(pct = round(n / sum(n) * 100, 1)) %>%
  head(10)

top_diag
```

## 5. Busqueda por texto (fuzzy search)

`cie_search()` encuentra codigos por descripcion, tolerando errores tipograficos:

```{r busqueda_texto}
# Busqueda exacta
cie_search("neumonia", max_results = 4)
```

```{r busqueda_typo}
# Con error tipografico intencional ("diabetis")
cie_search("diabetis", threshold = 0.75, max_results = 4)
```

## 6. Validacion de codigos

Identifica los codigos invalidos antes de procesar la base:

```{r validacion}
validos <- cie_validate_vector(codigos_unicos)

cat("Codigos validos:", sum(validos), "\n")
cat("Codigos invalidos:", sum(!validos), "\n\n")

invalidos <- codigos_unicos[!validos]
if (length(invalidos) > 0) {
  cat("Codigos no reconocidos:\n")
  cat(paste(" ", invalidos), sep = "\n")
}
```

## 7. Comorbilidades Charlson

Para calcular indices de comorbilidad se requiere el paquete `comorbidity`.
Los codigos deben estar en formato largo (un codigo por fila):

```{r comorbilidades, eval=FALSE}
# Requiere: install.packages("comorbidity")
df_largo <- egresos_enriquecidos %>%
  select(id_egreso, diag1)

cie_comorbid(df_largo, id = "id_egreso", code = "diag1", map = "charlson")
```

## Flujo completo en resumen

```r
library(ciecl)
library(dplyr)

# 1. Lookup vectorizado (acepta formatos mixtos)
desc <- cie_lookup(egresos$diag1, normalizar = TRUE, descripcion_completa = TRUE)

# 2. Join con datos originales
egresos <- egresos %>%
  left_join(
    desc %>% mutate(codigo_sin_punto = gsub("\\.", "", codigo)) %>%
             select(codigo_sin_punto, descripcion),
    by = c("diag1" = "codigo_sin_punto")
  )

# 3. Busqueda por texto
cie_search("insuficiencia cardiaca", max_results = 5)

# 4. Validar antes de procesar
cie_validate_vector(egresos$diag1)
```

## Fuente de datos

- Datos CIE-10 Chile: Centro FIC DEIS <https://deis.minsal.cl/centrofic/>
- Repositorio del paquete: <https://github.com/RodoTasso/ciecl>
