---
title: "Caso de Uso: Análisis de Egresos Hospitalarios (DEIS Chile)"
author: "Rodolfo Tasso Suazo"
date: "`r Sys.Date()`"
output: rmarkdown::html_vignette
vignette: >
  %\VignetteIndexEntry{Caso de Uso: Análisis de Egresos Hospitalarios (DEIS Chile)}
  %\VignetteEngine{knitr::rmarkdown}
  %\VignetteEncoding{UTF-8}
---

```{r setup, include=FALSE}
knitr::opts_chunk$set(
  collapse = TRUE,
  comment = "#>"
)
library(ciecl)
library(dplyr)
```

## Introducción

Este caso de uso describe el flujo de procesamiento técnico necesario para transformar bases de datos administrativas de salud en Chile hacia un formato analítico estandarizado. Se utilizan como referencia las bases de **Egresos Hospitalarios** publicadas por el Departamento de Estadísticas e Información de Salud (DEIS).

Los registros administrativos de salud presentan frecuentemente inconsistencias estructurales en la codificación CIE-10. Las dos variaciones más comunes en el contexto chileno son:

1.  **Formatos compactos**: Códigos sin punto decimal (ej: `J189` en lugar de `J18.9`).
2.  **Sufijos de relleno**: Uso de la letra `X` para completar la longitud del campo en categorías de 3 dígitos (ej: `I10X` para Hipertensión esencial).

Estas variaciones dificultan la interoperabilidad y el cruce con estándares internacionales. El paquete `ciecl` automatiza la corrección de estas inconsistencias de forma vectorizada y eficiente. Para una introducción general a las funciones del paquete, consulte la vignette [Introducción a ciecl](ciecl-es.html).

## 1. Estructura de los datos originales

A continuación, se genera un conjunto de datos sintético que replica la estructura y las anomalías típicas encontradas en los archivos `.csv` del DEIS. La columna `DIAG1` representa el diagnóstico principal con los formatos informales mencionados.

```{r datos}
set.seed(42)

# Simulación de 200 registros con formatos típicos del DEIS Chile
egresos <- data.frame(
  ID_EGRESO = 1:200,
  PACIENTE_ID = sample(1:50, 200, replace = TRUE),
  ANO       = sample(2018:2022, 200, replace = TRUE),
  DIAG1     = sample(
    c(
      "J189", "O800", "Z380", "K359", "N390",
      "I10X", "J449", "E119", "O829", "J069",
      "K922", "N185", "I509", "C509", "A099",
      "N40X", "K800", "I259", "J180", "E149"
    ),
    size    = 200,
    replace = TRUE
  ),
  stringsAsFactors = FALSE
)

head(egresos)
```

## 2. Normalización de códigos con `cie_norm()`

La normalización es el primer paso crítico para garantizar la integridad del análisis. La función `cie_norm()` procesa los códigos aplicando las reglas de codificación oficial del Ministerio de Salud (MINSAL). Esta etapa es fundamental antes de realizar cualquier cruce de datos o cálculo de indicadores.

Las operaciones automáticas incluyen:

*   **Remoción de sufijos**: Identifica y elimina la `X` de relleno (común en categorías de 3 dígitos).
*   **Formateo de puntuación**: Inserta el punto decimal en la posición estándar según la jerarquía CIE-10.
*   **Limpieza de caracteres**: Elimina espacios, guiones y símbolos especiales (como † o *).

```{r normalizacion}
# Limpieza y estandarización de diagnósticos en el flujo de trabajo
egresos <- egresos |>
  mutate(
    DIAG1_NORM = cie_norm(codes = DIAG1)
  )

# Comparación entre formato original y normalizado
egresos |>
  select(DIAG1, DIAG1_NORM) |>
  distinct() |>
  head(5)
```

## 3. Enriquecimiento semántico con `cie_describe()`

Tras la normalización, es necesario asignar las descripciones clínicas oficiales para facilitar la interpretación de los resultados. El paquete `ciecl` ofrece la función vectorizada `cie_describe()`, diseñada específicamente para integrarse en flujos de `dplyr` de forma eficiente.

A diferencia de un `left_join` tradicional, `cie_describe()` devuelve directamente un vector de caracteres, lo que mantiene el pipeline más legible y evita la gestión manual de columnas de unión temporales.

```{r describe}
# Integración directa de descripciones al dataframe principal
egresos_full <- egresos |>
  mutate(
    descripcion = cie_describe(DIAG1_NORM)
  )

head(egresos_full |> select(ID_EGRESO, DIAG1, descripcion))
```

Si además de la glosa se requiere la metadata completa (como el capítulo o el grupo), se recomienda utilizar `cie_lookup()` para obtener un `tibble` estructurado:

```{r lookup}
# Obtención de metadata completa vía lookup + join
metadata <- cie_lookup(
  code = unique(egresos$DIAG1_NORM),
  full_description = TRUE
)

egresos_metadata <- egresos |>
  left_join(metadata, by = c("DIAG1_NORM" = "codigo"))
```

## 4. Exploración del catálogo con `cie_search()`

En fases exploratorias, donde se desconoce el código exacto o se trabaja con registros de texto libre, `cie_search()` permite realizar búsquedas por aproximación (fuzzy matching). Esto es útil para validar si un término clínico tiene una correspondencia directa en el catálogo.

```{r busqueda}
# Ejemplo de búsqueda con error ortográfico intencional ("diabetis")
# El resultado permite identificar el código correcto a pesar del error
cie_search(text = "diabetis", threshold = 0.7)
```

## 5. Cálculo de índices de comorbilidad con `cie_comorbid()`

Finalmente, `ciecl` permite escalar el análisis hacia la estratificación de riesgo poblacional. La función `cie_comorbid()` automatiza el mapeo de diagnósticos hacia los índices de Charlson o Elixhauser, permitiendo que un set de datos de egresos se transforme rápidamente en una matriz de comorbilidades por paciente.

```{r comorbilidad, eval=FALSE}
# Requiere el paquete 'comorbidity' instalado
# Cálculo del Índice de Charlson consolidado por paciente
comorbilidades <- cie_comorbid(
  data = egresos,
  id = "PACIENTE_ID",
  code = "DIAG1",
  map = "charlson"
)

# El resultado está listo para su uso en modelos estadísticos avanzados
head(comorbilidades, 10)
```

## Resumen del proceso analítico

El flujo de trabajo propuesto con `ciecl` garantiza una transición reproducible desde datos administrativos crudos hacia un dataset analítico de alta calidad:

1.  **Estandarización**: Corrección de formatos técnicos con `cie_norm()`.
2.  **Contextualización**: Asignación de glosas oficiales mediante `cie_lookup()`.
3.  **Validación**: Chequeo de términos clínicos con `cie_search()`.
4.  **Agregación**: Generación de indicadores de comorbilidad con `cie_comorbid()`.

---

**Fuente de datos:**
Esta herramienta utiliza el catálogo CIE-10 oficial para Chile, gestionado por el DEIS del Ministerio de Salud. Más detalles en [deis.minsal.cl](https://deis.minsal.cl).

