---
title: "Caso de Uso: Análisis de Egresos Hospitalarios (DEIS Chile)"
author: "Rodolfo Tasso Suazo"
date: "`r Sys.Date()`"
output: rmarkdown::html_vignette
vignette: >
  %\VignetteIndexEntry{Caso de Uso: Análisis de Egresos Hospitalarios (DEIS Chile)}
  %\VignetteEngine{knitr::rmarkdown}
  %\VignetteEncoding{UTF-8}
---

```{r setup, include=FALSE}
knitr::opts_chunk$set(
  collapse = TRUE,
  comment = "#>"
)
library(ciecl)
library(dplyr)
```

## Introducción: El desafío del investigador

Imagina que eres un investigador de salud pública en Chile y acabas de descargar las bases de datos de **Egresos Hospitalarios** del Departamento de Estadísticas e Información de Salud (DEIS). Estas bases son fundamentales para entender la carga de enfermedad en el país, pero presentan un desafío técnico común: la codificación de diagnósticos.

En los registros del DEIS, los códigos CIE-10 suelen venir "pegados" (sin el punto decimal, ej: `J189` en lugar de `J18.9`) y a menudo incluyen una `X` al final para indicar categorías sin subcategoría específica (ej: `I10X` para Hipertensión esencial). Esta convención dificulta enormemente el cruce con catálogos internacionales o la creación de reportes legibles para audiencias clínicas.

El paquete `ciecl` fue diseñado precisamente para resolver estos problemas de forma idiomática y eficiente. En este caso de uso, seguiremos el flujo de trabajo típico para transformar una base bruta en un análisis de comorbilidad listo para publicación.

## 1. Preparación de los datos

Primero, simulamos una muestra de datos con la estructura real que encontrarías en los archivos `.csv` del DEIS. Notarás que la columna `DIAG1` (diagnóstico principal) contiene códigos en diversos formatos informales.

```{r datos}
set.seed(42)

# Simulamos 200 egresos con formatos típicos del DEIS Chile
egresos <- data.frame(
  ID_EGRESO = 1:200,
  PACIENTE_ID = sample(1:50, 200, replace = TRUE), # 50 pacientes únicos
  ANO       = sample(2018:2022, 200, replace = TRUE),
  DIAG1     = sample(
    c(
      "J189", "O800", "Z380", "K359", "N390",
      "I10X", "J449", "E119", "O829", "J069",
      "K922", "N185", "I509", "C509", "A099",
      "N40X", "K800", "I259", "J180", "E149"
    ),
    size    = 200,
    replace = TRUE
  ),
  stringsAsFactors = FALSE
)

head(egresos)
```

## 2. Limpieza inteligente con `cie_norm()`

Tradicionalmente, un investigador usaría expresiones regulares complejas (`gsub`) para limpiar estos códigos. Con `ciecl`, utilizamos `cie_norm()`, que entiende automáticamente las convenciones chilenas:

*   Elimina la `X` de relleno al final de los códigos.
*   Inserta el punto decimal en la posición correcta.
*   Limpia espacios y caracteres especiales invisibles.

```{r normalizacion}
# Creamos una versión limpia de nuestros diagnósticos
egresos <- egresos %>%
  mutate(
    DIAG1_NORM = cie_norm(codes = DIAG1)
  )

# Observa cómo I10X se convirtió en I10 y J189 en J18.9
egresos %>% 
  select(DIAG1, DIAG1_NORM) %>% 
  distinct() %>% 
  head(5)
```

## 3. Enriquecimiento de datos con `cie_lookup()`

Una vez que los códigos están normalizados, el siguiente paso es obtener sus descripciones oficiales para que nuestros gráficos y tablas sean interpretables. `cie_lookup()` realiza una búsqueda vectorizada extremadamente rápida en el catálogo oficial MINSAL/DEIS.

```{r lookup}
# Obtenemos descripciones para los códigos únicos detectados
codigos_unicos <- unique(egresos$DIAG1_NORM)

diccionario_diagnosticos <- cie_lookup(
  code = codigos_unicos,
  full_description = TRUE
)

# Unimos las descripciones a nuestra base original
egresos_full <- egresos %>%
  left_join(diccionario_diagnosticos, by = c("DIAG1_NORM" = "codigo"))

head(egresos_full %>% select(ID_EGRESO, DIAG1, descripcion))
```

## 4. ¿No recuerdas el código? Usa `cie_search()`

A veces, el investigador necesita filtrar la base por un concepto clínico pero no recuerda el código CIE-10 exacto, o sospecha que hay errores de digitación en las glosas. `cie_search()` permite realizar búsquedas textuales difusas (fuzzy search):

```{r busqueda}
# Buscando términos con posibles errores de tildes o tipografía
terminos <- c("neumonia", "diabetis", "hipertension")

# cie_search devuelve los matches más probables del catálogo oficial
# Mostramos resultados para el término con error 'diabetis'
cie_search(text = terminos[2], threshold = 0.7)
```

## 5. Análisis de Comorbilidad con `cie_comorbid()`

Una de las tareas más complejas en epidemiología clínica es calcular índices de comorbilidad (como el Índice de Charlson o Elixhauser) a partir de una lista de diagnósticos. `ciecl` facilita esto integrando un mapeo específico para la realidad chilena.

En este ejemplo, calcularemos el **Índice de Charlson** para cada paciente basándonos en sus egresos históricos:

```{r comorbilidad, eval=FALSE}
# Requiere: install.packages("comorbidity")
# Calculamos el índice de Charlson por paciente
# La función normaliza los códigos internamente antes de mapear
comorbilidades <- cie_comorbid(
  data = egresos,
  id = "PACIENTE_ID",
  code = "DIAG1",
  map = "charlson"
)

# El resultado incluye columnas lógicas para cada condición y el score final
head(comorbilidades, 10)
```

## Resumen del Flujo de Trabajo

Al usar `ciecl`, el investigador transformó una base de datos cruda y "sucia" en un conjunto de datos enriquecido y analíticamente potente en solo cuatro pasos:

1.  **Normalización:** `cie_norm()` eliminó inconsistencias de formato (puntos, sufijos X).
2.  **Traducción:** `cie_lookup()` asignó nombres clínicos oficiales a códigos crípticos.
3.  **Descubrimiento:** `cie_search()` facilitó la exploración textual del catálogo.
4.  **Análisis Avanzado:** `cie_comorbid()` permitió estratificar a los pacientes por su carga de enfermedad.

---

**Fuente de datos:**
Esta herramienta utiliza el catálogo CIE-10 estandarizado por el Centro FIC del DEIS, Ministerio de Salud de Chile. Para más información, visite [deis.minsal.cl](https://deis.minsal.cl).
