---
title: "Introducción a ciecl: CIE-10 Chile en R"
author: "Rodolfo Tasso Suazo"
date: "`r Sys.Date()`"
output: rmarkdown::html_vignette
vignette: >
  %\VignetteIndexEntry{Introducción a ciecl: CIE-10 Chile en R}
  %\VignetteEngine{knitr::rmarkdown}
  %\VignetteEncoding{UTF-8}
---

```{r setup, include=FALSE}
knitr::opts_chunk$set(
  collapse = TRUE,
  comment = "#>",
  fig.width = 7,
  fig.height = 5
)
library(ciecl)
```

> **Versión 0.9.8**: Disponible en CRAN con optimizaciones SQLite, soporte XLSX y argumentos estandarizados en inglés.

## El problema: codificar diagnósticos en Chile

Los sistemas de información sanitaria chilenos —DEIS, GRD, REM— almacenan diagnósticos usando la clasificación CIE-10 en su versión oficial MINSAL/DEIS v2018. Trabajar con estos datos en R sin una referencia local obliga al analista a consultar PDFs, tablas Excel o sitios web, interrumpiendo el flujo de análisis.

`ciecl` resuelve este problema: incorpora los **39.877 códigos CIE-10** del catálogo oficial directamente en R, con funciones de búsqueda rápida, expansión jerárquica y cálculo de índices de comorbilidad.

## Instalación

El paquete está disponible en CRAN. Para instalar la versión estable:

```{r eval=FALSE}
install.packages("ciecl")
```

Para la versión de desarrollo con las últimas correcciones:

```{r eval=FALSE}
# Requiere el paquete pak
pak::pak("RodoTasso/ciecl")
```

## Consultas SQL directas al catálogo

La función `cie10_sql()` expone el catálogo completo a través de SQLite, lo que permite filtrar con toda la expresividad de SQL. Esto es útil cuando se conoce la lógica del código pero no el texto exacto, por ejemplo para recuperar todos los subcódigos de una categoría.

El siguiente ejemplo extrae los primeros cinco códigos de diabetes tipo 2 (categoría E11):

```{r}
cie10_sql("SELECT codigo, descripcion FROM cie10 WHERE codigo LIKE 'E11%' LIMIT 5")
```

La función solo acepta consultas `SELECT` para proteger la integridad del catálogo.

## Búsqueda por código conocido

Cuando el código ya está disponible en los datos —por ejemplo, al preparar un informe con diagnósticos de egreso hospitalario— `cie_lookup()` recupera la descripción oficial a partir de uno o varios códigos.

```{r}
# Un solo código
cie_lookup("E11.0")
```

La función acepta vectores, lo que facilita su uso dentro de un pipeline `dplyr`:

```{r}
# Múltiples códigos de distintos capítulos
cie_lookup(c("E11.0", "I10", "Z00", "J44.0"))
```

En análisis donde se trabaja a nivel de categoría (tres dígitos), puede ser necesario conocer todos los subcódigos que la componen. El argumento `expand = TRUE` desciende la jerarquía y devuelve la categoría junto con todos sus hijos:

```{r}
cie_lookup("E11", expand = TRUE)
```

## Obtener descripciones para usar en tablas

A veces solo se necesita el texto de la descripción, sin la estructura completa de `cie_lookup()`. La función `cie_describe()` devuelve un vector de caracteres con las descripciones en el mismo orden que los códigos recibidos, lista para usar en `mutate()` o en etiquetas de gráficos:

```{r}
cie_describe(c("E11.0", "I10"))
```

Aplicado en un flujo de trabajo típico con datos de egresos hospitalarios:

```{r}
library(dplyr)

egresos <- data.frame(
  id = 1:4,
  codigo_diag = c("E11.0", "I10", "J44.0", "E11.0")
)

egresos %>%
  mutate(descripcion = cie_describe(codigo_diag))
```

## Búsqueda por texto con tolerancia a errores

En los datos clínicos es común encontrar diagnósticos escritos en texto libre, con errores ortográficos o abreviaciones no estandarizadas. `cie_search()` implementa búsqueda fuzzy mediante similitud Jaro-Winkler, de modo que encuentra resultados incluso si el término de búsqueda contiene errores tipográficos.

El parámetro `threshold` controla qué tan estricta es la coincidencia: valores más altos exigen mayor similitud. El rango útil habitual está entre 0.70 y 0.85:

```{r}
# "diabetis" en lugar de "diabetes" — el error no impide encontrar el código
cie_search("diabetis con coma", threshold = 0.75)
```

## Comorbilidades de Charlson y Elixhauser

Los índices de comorbilidad —Charlson y Elixhauser— son ampliamente usados en investigación clínica y ajuste de riesgo. `cie_comorbid()` calcula estos índices a partir de un data frame con identificadores de paciente y sus códigos diagnósticos.

Esta función requiere el paquete `comorbidity`. Si no está instalado, se puede agregar con `install.packages("comorbidity")`:

```{r eval=FALSE}
# Requiere: install.packages("comorbidity")
df_pacientes <- data.frame(
  id_pac     = c(1, 1, 2, 2, 3),
  diagnostico = c("E11.0", "I50.9", "C50.9", "N18.5", "J44.0")
)

cie_comorbid(df_pacientes, id = "id_pac", code = "diagnostico", map = "charlson")
```

El resultado es un data frame con una fila por paciente y columnas para cada condición del índice seleccionado, más la puntuación total ponderada.

## Tablas formateadas con gt

Para presentaciones e informes, `cie_table()` genera una tabla HTML enriquecida de los códigos de una categoría usando el paquete `gt`. Requiere tener `gt` instalado:

```{r eval=FALSE}
# Requiere: install.packages("gt")
cie_table("E11")
```

## Fuente de datos

Los datos incluidos en `ciecl` provienen del catálogo oficial CIE-10 publicado por el Ministerio de Salud de Chile a través del Departamento de Estadísticas e Información de Salud (DEIS):

- Centro FIC Chile: <https://deis.minsal.cl/centrofic/>
- Repositorio DEIS: <https://deis.minsal.cl>

## Más información

- Reportar problemas o sugerencias: <https://github.com/RodoTasso/ciecl/issues>
- Repositorio del paquete: <https://github.com/RodoTasso/ciecl>
