---
title: "Guía de Instalación y Configuración"
author: "Rodolfo Tasso Suazo"
date: "`r Sys.Date()`"
output: rmarkdown::html_vignette
vignette: >
  %\VignetteIndexEntry{Guía de Instalación y Configuración}
  %\VignetteEngine{knitr::rmarkdown}
  %\VignetteEncoding{UTF-8}
---

```{r setup, include=FALSE}
knitr::opts_chunk$set(
  collapse = TRUE,
  comment = "#>",
  eval = FALSE
)
```

## Instalación

La forma más simple de instalar `ciecl` es con el paquete [`pak`](https://pak.r-lib.org/), que resuelve automáticamente las dependencias de R y del sistema operativo.

### Desde CRAN (versión estable)

```{r eval=FALSE}
install.packages("ciecl")
```

### Desde GitHub (versión de desarrollo)

```{r eval=FALSE}
install.packages("pak")
pak::pak("RodoTasso/ciecl")
```

Para instalar además todas las dependencias opcionales (comorbilidades, tablas GT, API CIE-11):

```{r eval=FALSE}
pak::pak("RodoTasso/ciecl", dependencies = TRUE)
```

## Configuración de la API CIE-11 (opcional)

Las funciones de CIE-10 (núcleo del paquete) funcionan sin credenciales. Solo para usar `cie11_search()`, que consulta la clasificación CIE-11 de la OMS, necesitas credenciales gratuitas.

> **Seguridad:** nunca escribas la llave literal en tus scripts (ni con
> `api_key = "..."`): al compartir el código expondrías tus credenciales.
> La vía recomendada es la variable de entorno `ICD_API_KEY`, configurada
> con `usethis::edit_r_environ()` (Opción B) o vía `keyring` (Opción A).
> El argumento `api_key` de `cie11_search()` existe solo para casos
> excepcionales (p. ej. múltiples llaves o entornos sin variables de
> entorno).

### Paso 1: Obtener credenciales

1. Visita <https://icd.who.int/icdapi>
2. Regístrate con tu email (proceso gratuito)
3. Obtendrás un `Client ID` y un `Client Secret`

### Paso 2: Guardar las credenciales

**Opción A: `keyring` (recomendado)**

El paquete [`keyring`](https://keyring.r-lib.org/) guarda secretos
en el keychain nativo del sistema operativo (macOS Keychain, Windows
Credential Store, Linux Secret Service), evitando que el `Client ID` y
el `Client Secret` queden en texto plano en `.Renviron`.

```{r eval=FALSE}
# Una sola vez: guarda "client_id:client_secret" en el keychain
keyring::key_set("ciecl_icd11")

# En cada sesión en la que uses la API
Sys.setenv(ICD_API_KEY = keyring::key_get("ciecl_icd11"))
```

**Opción B: Archivo `.Renviron`**

Crea o edita `~/.Renviron` (por ejemplo con `usethis::edit_r_environ()`
si tienes `usethis` instalado) y agrega:

```
ICD_API_KEY=tu_client_id:tu_client_secret
```

Reinicia R para que tome efecto. No subas `.Renviron` a Git.

**Opción C: Solo en la sesión actual (temporal)**

```{r eval=FALSE}
Sys.setenv(ICD_API_KEY = "tu_client_id:tu_client_secret")
```

## Caché SQLite

El paquete usa una base SQLite local para búsquedas eficientes. Se crea automáticamente en la primera consulta. Si necesitas forzar su reconstrucción (por ejemplo, tras actualizar el paquete):

```{r eval=FALSE}
library(ciecl)
cie10_clear_cache()
```

## Verificar la instalación

```{r eval=FALSE}
library(ciecl)

# Verificar que el paquete carga correctamente
packageVersion("ciecl")

# Verificar acceso al catálogo
nrow(cie10_cl)

# Probar búsqueda básica
cie_lookup("E11.0")

# Probar búsqueda fuzzy
cie_search("diabetes")
```

## Soporte

- Reportar problemas: <https://github.com/RodoTasso/ciecl/issues>
- Documentación: <https://rodotasso.github.io/ciecl/>
