---
title: "Guia de Instalacion y Configuracion"
author: "Rodolfo Tasso Suazo"
date: "`r Sys.Date()`"
output: rmarkdown::html_vignette
vignette: >
  %\VignetteIndexEntry{Guia de Instalacion y Configuracion}
  %\VignetteEngine{knitr::rmarkdown}
  %\VignetteEncoding{UTF-8}
---

```{r setup, include=FALSE}
knitr::opts_chunk$set(
  collapse = TRUE,
  comment = "#>",
  eval = FALSE
)
```

## Instalacion Basica

### Desde CRAN (cuando este disponible)

```{r}
install.packages("ciecl")
```
### Desde GitHub (version desarrollo)

```{r}
# Opcion 1: pak (recomendado)
install.packages("pak")
pak::pak("RodoTasso/ciecl")

# Opcion 2: devtools
install.packages("devtools")
devtools::install_github("RodoTasso/ciecl")

# Opcion 3: remotes
install.packages("remotes")
remotes::install_github("RodoTasso/ciecl")
```

## Instalacion con Dependencias Opcionales

El paquete tiene dependencias minimas para funcionalidad core. Para habilitar
todas las funcionalidades:

```{r}
# Instalacion completa con todos los paquetes opcionales
pak::pak("RodoTasso/ciecl", dependencies = TRUE)
```

### Dependencias por Funcionalidad

| Funcionalidad | Paquete Requerido | Instalacion |
|---------------|-------------------|-------------|
| Comorbilidades Charlson/Elixhauser | `comorbidity` | `install.packages("comorbidity")` |
| Tablas interactivas GT | `gt` | `install.packages("gt")` |
| API CIE-11 OMS | `httr2` | `install.packages("httr2")` |
| Leer archivos Excel MINSAL | `readxl` | `install.packages("readxl")` |

## Requisitos del Sistema

### Windows

No requiere dependencias adicionales. La instalacion funciona directamente.

### macOS

Instalar Xcode Command Line Tools:

```bash
xcode-select --install
```

### Linux (Ubuntu/Debian)

```bash
sudo apt-get update
sudo apt-get install -y \
  r-base-dev \
  libcurl4-openssl-dev \
  libssl-dev \
  libxml2-dev
```

### Linux (Fedora/RHEL/CentOS)

```bash
sudo dnf install -y \
  R-devel \
  libcurl-devel \
  openssl-devel \
  libxml2-devel
```

## Configuracion de API CIE-11 (Opcional)
Para usar `cie11_search()` y acceder a la clasificacion internacional CIE-11
de la OMS, necesitas credenciales gratuitas.

### Paso 1: Obtener Credenciales

1. Visita <https://icd.who.int/icdapi>
2. Registrate con tu email (proceso gratuito)
3. Obtendras un `Client ID` y `Client Secret`

### Paso 2: Guardar las credenciales

**Opción A: `keyring` (recomendado)**

El paquete [`keyring`](https://r-lib.github.io/keyring/) guarda secretos
en el keychain nativo del sistema operativo (macOS Keychain, Windows
Credential Store, Linux Secret Service), evitando que el `Client ID` y
`Client Secret` queden en texto plano en `.Renviron`. Este es el patrón
recomendado por rOpenSci (ver por ejemplo `babeldown`).

```{r eval=FALSE}
# Una sola vez: guarda "client_id:client_secret" en el keychain
keyring::key_set("ciecl_icd11")

# En cada sesión en la que uses la API
Sys.setenv(ICD_API_KEY = keyring::key_get("ciecl_icd11"))
```

**Opción B: Archivo `.Renviron`**

Crea o edita `~/.Renviron` (por ejemplo con `usethis::edit_r_environ()`
si tienes `usethis` instalado) y agrega:

```
ICD_API_KEY=tu_client_id:tu_client_secret
```

Reinicia R para que tome efecto. No subas `.Renviron` a Git.

**Opción C: Solo en la sesión actual (temporal)**

```{r eval=FALSE}
Sys.setenv(ICD_API_KEY = "tu_client_id:tu_client_secret")
```

### Paso 3: Verificar Configuracion

```{r}
# Verificar que la API key esta configurada
Sys.getenv("ICD_API_KEY")

# Probar busqueda CIE-11
library(ciecl)
cie11_search("diabetes")
```

## Cache SQLite

El paquete usa SQLite para almacenar y buscar codigos CIE-10 de forma eficiente.
La base de datos se crea automaticamente en:

```{r}
# Ver ubicacion del cache
tools::R_user_dir("ciecl", "data")
```

### Limpiar Cache

Si necesitas forzar una reconstruccion de la base de datos:

```{r}
library(ciecl)
cie10_clear_cache()
```

## Verificar Instalacion

```{r}
library(ciecl)

# Verificar que el paquete carga correctamente
packageVersion("ciecl")

# Verificar acceso al dataset
nrow(cie10_cl)  # Debe retornar 39873

# Probar busqueda basica
cie_lookup("E11.0")

# Probar busqueda fuzzy
cie_search("diabetes")
```

## Problemas Comunes

### Error: "package 'ciecl' is not available"

Verifica que el repositorio de CRAN esté configurado en tu sesión de R y luego instala normalmente:

```{r}
install.packages("ciecl")
```

### Error de compilacion en Linux

Instala las dependencias del sistema mencionadas arriba.

### API CIE-11 no funciona

1. Verifica que `httr2` esta instalado: `install.packages("httr2")`
2. Verifica que la API key esta configurada: `Sys.getenv("ICD_API_KEY")`
3. Verifica conexion a internet

### Cache corrupto

Limpia el cache y reinicia R:

```{r}
ciecl::cie10_clear_cache()
```

## Soporte

- Reportar problemas: <https://github.com/RodoTasso/ciecl/issues>
- Documentacion: <https://github.com/RodoTasso/ciecl>
